臺灣基隆地方法院民事判決　　　　　　　 96年度訴字第413號
原　　　告　乙○○
訴訟代理人　李克廉律師
被　　　告　丁○○
　　　　　　　　　　　　樓
訴訟代理人　楊景超律師
上列當事人間債務人異議之訴事件，本院於96年12月13日言詞辯
論終結，判決如下：
    主  文
本院九十六年度執字第九四五一號強制執行事件所為之強制執行
程序應予撤銷。
訴訟費用新臺幣貳萬參仟貳佰柒拾伍元由被告負擔。
    事實及理由
一、按執行名義無確定判決同一之效力者，於執行名義成立前，
    如有債權不成立或消滅或妨礙債權人請求之事由發生，債務
    人亦得於強制執行程序終結前提起異議之訴，強制執行法第
    14條第2 項定有明文。該項之修正意旨，在於無實質確定力
    之執行名義，因未經實體上權利存否之審查，債務人實無抗
    辯之機會，乃就此項執行名義成立前，所存實體上權利義務
    存否之爭執，許由債務人提起異議之訴，以謀救濟。即債務
    人就實體上權利義務之存否，在強制執行程序終結前，尚得
    提起異議之訴。倘未於該強制執行程序終結前加以爭執，依
    該執行名義所為之強制執行程序始成為終局之執行，以求程
    序之安定。準此，得依此項規定提起異議之訴者，應限於依
    非訟事件程序審查而許可對之強制執行之債務人，如准許本
    票強制執行等可為終局執行名義之裁定所載之債務人，始足
    當之，最高法院92年度台上字第2138號判決意旨參照。本件
    乃被告以本院93 年度票字第253號民事准許本票強制執行裁
    定（下稱系爭本票裁定）為執行名義，向本院聲請對原告之
    財產於新臺幣（下同）2,250,000 元範圍內為強制執行，經
    本院以96年度執字第9451號開始強制執行程序，現尚未執行
    終結，故原告起訴應為適法，合先敘明。
二、本件原告主張被告執有以原告為發票人、發票日民國93年3
    月20日、未載到期日、票面金額4,500,000元、票據號碼
    TS368158之本票一紙（下稱系爭本票），向本院聲請對系爭
    本票裁定准許後，被告即以系爭本票裁定為執行名義，向本
    院聲請就原告之財產於2,250,000元範圍內為強制執行，經
    本院以96年度執字第9451號開始強制執行程序在案。惟系爭
    本票乃原告於93年3月20日簽發與證人戊○○，原告在系爭
    本票正面之執票人欄，僅記載證人戊○○姓名，被告姓名則
    非原告所記載；嗣原告就系爭本票4,500,000元債務向基隆
    市安樂區調解委員會申請與證人戊○○進行調解，在同年6
    月17日經過證人即調解委員會主席甲○○調解後，原告與證
    人戊○○就系爭本票4,500,000元債務，已全部成立調解，
    原告同意於93年7月2日給付證人戊○○918,367元，而證人
    戊○○則同意對原告4,500,000元之其餘請求權拋棄，此亦
    經調解委員會將其所製作之調解書檢送本院核定在案；且原
    告業已依調解書內容履行，故系爭本票之全部債務已經消滅
    。詎被告竟執系爭本票向本院聲請本票裁定暨依該裁定聲請
    就原告所有之財產於2,250,000元範圍內為強制執行，惟原
    告並不認識被告，亦未在系爭本票正面記載被告為執票人，
    且原告就系爭本票4,500,000元債務與證人戊○○在調解委
    員會進行調解時，並未聽到證人戊○○表示已將系爭本票債
    權金額2分之1即2,250,000元讓與被告，亦未看到系爭本票
    裁定，是依票據法第13條、第14條、第16條等規定，被告係
    惡意受讓系爭本票債權2分之1，自不得享有票據法上之權利
    。又被告與證人戊○○向本院聲請系爭本票裁定時，違法欺
    瞞本院原告住居所不明，致使本院誤為違法公示送達，故系
    爭本票裁定未經合法送達應不生確定效力，被告據此聲請本
    院強制執行之程序應予撤銷，爰依強制執行法第14條第2項
    規定，請求撤銷本院96年度執字第9451號強制執行事件所為
    之強制執行程序等語。
三、被告則以證人戊○○於93年4月2日將系爭本票債權2分之1即
    2,250,000元讓與被告，並由證人戊○○同意指定填載被告
    為系爭本票共同持有人。嗣被告與證人戊○○共同以系爭本
    票向本院聲請本票裁定時，因原告住址送達不到，才會向本
    院聲請公示送達；而原告與證人戊○○於調解委員會調解時
    ，證人戊○○除口頭通知原告已將系爭本票債權2分之1讓與
    被告外，亦有請被告將系爭本票裁定傳真至調解委員會，由
    證人戊○○交由原告觀看，是原告已經知道證人戊○○與被
    告間讓與系爭本票債權2分之1乙事。又證人戊○○於93年6
    月17日就系爭本票債權與原告成立調解之範圍，僅有系爭本
    票債權2分之1即2,250,000元部分，而被告既未參與調解，
    則被告所受讓之系爭本票2分之1債權，自非調解效力所及，
    被告自得向原告行使票據追索權等語置辯，請求駁回原告之
    訴。
四、原告主張系爭本票為原告簽發予證人戊○○，且系爭本票上
    被告姓名簽名章部分，非原告所加蓋等情，為被告所不爭執
    ；惟被告辯稱事後證人戊○○已將系爭本票債權之一半讓與
    被告，並在聲請調解前已告知原告，故該次調解成立之範圍
    並不包括被告擁有系爭本票債權之一半即2,250,000元部分
    等節，為原告所否認，是本件爭點應在於：(一)原告與證人戊○○進行調解前，是否知悉證人戊○○已將系爭本票債權2
    分之1讓與被告？(二)原告與證人戊○○就系爭本票債務成立
    調解之範圍，究為全部4,500,000元債務或只有2分之1即
    2,250,000元債務部分？(三)又系爭本票裁定是否已合法送達
    原告？
五、得心證之理由：
  (一)原告與證人戊○○進行調解前，是否知悉證人戊○○已將系
    爭本票債權2分之1讓與被告？
    1.按債權之讓與，非經讓與人或受讓人通知債務人，對於債
      務人不生效力，民法第297條第1項前段定有明文。本件被
      告抗辯原告與證人戊○○在進行調解時，證人戊○○除口
      頭通知原告關於系爭本票債權2分之1已讓與被告外，被告
      亦曾傳真系爭本票裁定至調解委員會，由證人戊○○轉交
      原告觀看，故原告已知悉被告受讓系爭本票債權2分之1乙
      事，則證人戊○○與原告成立調解之範圍，不及於被告已
      受讓之系爭本票2分之1債權等語，並提出系爭本票及債權
      讓與證明書等影本各1件為證，暨請求聲請傳喚證人戊○○到庭為證。惟被告上開所辯，為原告所否認，表示其從
      未聽聞證人戊○○告知已將系爭本票債權2分之1讓與被告
      ，亦未見到被告所稱之系爭本票裁定等語。是依舉證責任
      分配法則，被告自應就其有利之事實意即已將債權讓與通
      知原告乙情，負舉證之責。
    2.惟查，被告固提出債權讓與證明書1件證明其有自證人戊○○處受讓系爭本票債權2分之1乙情，並與證人戊○○到
      庭證述等詞相符；惟上開債權讓與證明書上僅記載讓與人
      戊○○與受讓人丁○○2人，未見有通知債務人即原告之
      內容，或由債務人即原告一同見證或會同簽名之文字，故
      難僅憑被告提出之債權讓與證明書，即可認讓與人即證人
      戊○○或受讓人即被告已將系爭本票債權2分之1乙情，通
      知債務人即原告。次查，被告雖又以曾傳真系爭本票裁定
      至調解委員會乙節，辯稱原告應已知悉被告受讓系爭本票
      債權2分之1云云，惟經本院依職權通知負責系爭本票進行
      鄉鎮市調解之調解委員會秘書丙○○及主席甲○○到庭後
      均證述：「（問有無接到別人傳真一份本院93年度票字第
      253號裁定至調解委員會〈並提示該裁定〉？）我在受理
      的時候沒有收到申請人提供的這份裁定書，在調解當時也
      沒有人傳真這份裁定書到我們委員會，如果有的話我們會
      提供給委員參考。」、「在調解的時候，我也沒有收到這
      份傳真的文件。」、「（問在進行調解時，戊○○是否有
      向調解委員表示她已將本票債權之一半轉讓他人？）戊○○沒有向我們作這樣的表示。」等語（見本院96年12月13
      日言詞辯論筆錄），可見被告所辯傳真系爭本票裁定書乙
      節要難採信。此外，證人戊○○在與原告進行調解時，對
      於其已將系爭本票債權2分之1讓與被告之此等重要權利讓
      與他人之訊息，竟會疏未向調解委員告知而逕行成立調解
      ，亦與常情不符，顯見證人戊○○所證有迴護被告或本身
      利益之虞，自難採為有利於被告之認定，益徵被告上開所
      辯非實。
    3.綜上，堪認原告在與證人戊○○進行調解前，並不知悉證
      人戊○○已將系爭本票債權2分之1讓與被告乙情。
  (二)原告與證人戊○○就系爭本票債務成立調解之範圍，究為全
    部4,500,000元債務或只有2分之1即2,250,000元債務部分？
    1.本件原告主張與證人戊○○於93年6月17日在調解委員會
      成立調解之範圍，乃就系爭本票4,500,000元債務全部聲
      請調解，且調解書業經本院准予核定在案等情，業據提出
      調解委員會93年民調字第56號調解書正本1件為憑；而被
      告則以證人戊○○已於93年4月2日將系爭本票債權2分之1
      讓與被告，且證人戊○○於調解時業已通知原告關於債權
      讓與及調解範圍僅有系爭本票債權2分之1等語置辯。惟查
      ，經本院依職權向調解委員會調取93年度民調字第56號卷
      證資料，就原告聲請調解書之事件概要與願接受調解條件
      欄所載，原告請求與證人戊○○進行調解之債務金額為
      4,500,000元；且證人即調解委員會主席甲○○到庭時亦
      證稱：「我們是按照原告乙○○向我們申請調解來安排時
      間，調解的時候有乙○○、戊○○、張棋柏三人到委員會
      來調解，乙○○表示她欠戊○○450萬元，後來調解之後
      以918,367元達成調解。」、「在調解當時兩造都表示債
      權債務是450萬元，所以我們就針對債權額部分先予確定
      後再進行調解。」、「戊○○沒有向我們作這樣（即已將
      本票債權一半轉讓他人）的表示。」等語（見本院96年12
      月13日言詞辯論筆錄）；而證人即調解委員會秘書丙○○
      亦到庭證稱：「我們接受調解案件之後，會安排日期並將
      申請調解書的影本寄給兩造，當她們對於申請調解書內容
      有疑義的時候，會對內容表示意見，但是印象中兩造並沒
      有對申請調解書的內容表示異議。」、「戊○○也沒有向
      調解委員會作這樣（即已將本票債權一半讓與他人）的表
      示，如果有的話，我會建議調解委員暫停調解，必須通知
      所有的債權人到場。」（見本院96年12月13日言詞辯論筆
      錄）。顯見原告係以系爭本票所載4,500,000元之全部債
      務申請調解，而證人戊○○於調解委員進行調解時亦未對
      原告申請調解之金額為4,500,000元乙情表示異議，且證
      人戊○○於本院詢問其係以多少金額進行調解時，證人戊○○雖一再表示為系爭本票債權之一半即2,250,000元，
      惟經詢問其調解成立金額之計算方式時，證人戊○○則表
      示調解時調解委員有告訴原告各債權人是以2千多萬的兩
      成來調解，後來證人戊○○的部分以918,367元成立調解
      等語（見本院96年11月21日言詞辯論筆錄）。是依證人戊○○上開所述，其債權成立調解金額既是以兩成來計算，
      則證人戊○○自是以系爭本票4,500,000元之全部債權成
      立調解（4,500,000元×0.2＝900,000元），否則如僅以
      2,250,000 元債權進行調解，其2,250,000元債權之兩成
      如何能以918,367元成立調解（2,250,000元×0.2＝
      450,000元）？益徵原告與證人戊○○據以調解之系爭本
      票債權額，應為全部債務4,500,000元，而非被告所辯之
      2,250,000元，故原告就此部分之主張，應堪採信。
    2.按調解成立，即屬民法上和解。和解有使當事人所拋棄之
      權利消滅，及使當事人取得和解契約所訂明權利之效力，
      民法第737條有明文，最高法院69年台上字第724號判決要
      旨參照。經查，原告就系爭本票4,500,000元債務全部已
      與證人戊○○成立調解，原告並已依調解筆錄內容之約定
      給付證人戊○○918,367元，而證人戊○○亦同意伊其他
      請求權均拋棄，則證人戊○○對原告之系爭本票債權
      4,500,000元全部均已消滅，被告自不能再執系爭本票向
      原告為請求。
  (三)系爭本票裁定是否已合法送達原告？
    1.原告主張系爭本票裁定並未合法送達原告，故不生確定效
      力等語，為被告所否認，並辯稱法院第1次依照系爭本票
      所載之原告住址「基隆市○○路4號」送達不到，即通知
      被告補正原告最新戶籍謄本，再依原告當時最新戶籍地址
      「基隆市○○○路135號21弄35號2樓」送達，但對照原告
      向調解委員會提出之聲請調解書所載地址，與系爭本票所
      載地址相同，足見原告故意不收受文書；又原告所稱調解
      成立書上所載地址「基隆市○○路70巷36號」為訴外人張
      棋柏之住所，並非原告之住所，故本院依法對原告為公示
      送達，並無瑕疵等語。
    2.按對於當事人之送達，有應為送達之處所不明者，受訴法
      院得依聲請，准為公示送達，民事訴訟法第149條第1項第
      1款定有明文。次按民事訴訟法第149條第1項第1款所謂「
      應為送達之處所不明者」，係指已用相當之方法探查，仍
      不知其應為送達之處所者而言。其「不明」之事實，應由
      聲請公示送達之人負舉證之責任，而由法院依具體事實判
      斷之，最高法院82年臺上字第272號判例參照。經本院依
      職權調閱本院93年度票字第253號卷宗，本院於93年5月10
      日第1次依被告聲請狀所載原告發票地址「基隆市○○路4
      號」送達，因未會晤原告或其有辨別事理能力之同居人或
      受僱人，故先寄存於基隆市警察局第四分局中山派出所並
      通知原告領取，但原告至同年月23日均未前往領取，故本
      院即發函請被告提出原告最新戶籍謄本後，再於93年8月
      16日依原告最新戶籍謄本所載地址「基隆市○○○路135
      號21弄35號2樓」送達，仍未會晤原告或其有辨別事理能
      力之同居人或受僱人，故又寄存於基隆市警察局第四分局
      大武崙派出所，但原告至同年月22日亦未領取，是被告以
      原告雖仍設籍「基隆市○○○路135號21弄35號2樓」，但
      實際上已不住該處，行方不明為由，具狀向本院聲請對原
      告公示送達，本院參酌前2次送達原告之結果，認定原告
      確有民事訴訟法第149條第1項第1款所謂「應為送達之處
      所不明」之情，而准許被告聲請對原告公示送達，該送達
      程序於法即無違誤。至原告主張調解成立書所載之「基隆
      市○○路70巷36號」為訴外人張棋柏之住所，並非原告之
      住所，亦為本院依據卷內現存資料所無法得知，自難據此
      指摘本院送達程序違法，故原告就此部分之主張，即難認
      為有理由。
六、綜上所述，原告就系爭本票4,500,000元債務全部與證人戊○○成立調解時，既不知悉被告與證人戊○○間有讓與系爭
    本票債權2分之1之合意，亦未接到被告或證人戊○○讓與債
    權之通知，故原告與證人戊○○就系爭本票債務成立調解後
    ，原告既已依調解內容履行，系爭本票債務即已全部消滅，
    此自屬消滅被告對原告請求之事由。從而，原告主張被告以
    系爭本票裁定為執行名義聲請強制執行，於該執行名義成立
    前，因原告已清償全部債務而發生消滅被告請求之事由，且
    在強制執行程序終結前對被告提起債務人異議之訴，依強制
    執行法第14條第2項規定，請求撤銷本院96年度執字第9451
    號所為之強制執行程序，為有理由，應予准許。
七、本件事證已臻明確，兩造其餘主張陳述、攻擊防禦方法及證
    據，經斟酌後核與判決結果無影響，爰不一一論述，附此敘
    明。
八、訴訟費用23,275元由被告負擔。
中　　華　　民　　國　　96　　年　　12　　月　　27　　日
　　              民事庭法　官　林玉珮
以上正本係照原本作成
如對本判決上訴，須於判決送達後廿日內向本院提出上訴狀
中　　華　　民　　國　　96　　年　　12　　月　　27　　日
                        書記官　洪福基
